臺灣新竹地方法院民事判決　　　　　　　 99年度訴字第298號
原　　　告　楊欽明(即楊擲濱之.
　　　　　　楊欽文即楊擲濱之.
　　　　　　楊彩雲即楊擲濱之.
　　　　　　楊玉燕
　　　　　　楊錦雀
　　　　　　楊桂芳
　　　　　　楊玉梅
共　　　同
訴訟代理人　洪大明律師
　　　　　　蘇李虎
被　　　告　鄭坤裕
上列當事人間拆屋還地事件，本院於民國100年3月31日辯論終結
，判決如下：
    主  文
一、被告應將坐落新竹縣竹北市○○段1006地號土地上如附件新
    竹縣竹北地政事務所民國一百年一月十八日複丈日期土地複
    丈成果圖（下稱：附圖）編號Ａ部分面積一百五十六平方公
    尺之土造平房、Ｂ部分面積三十一平方公尺之磚造平房、Ｃ
    部分面積二十一平方公尺之雞舍、Ｄ部分面積八平方公尺之
    雞舍、Ｅ部分面積七平方公尺之雜物區及點１、２之水井拆
    除後，將土地返還予原告。
二、訴訟費用由被告負擔。
三、本判決第一項於原告以新臺幣參拾肆萬元供擔保後得假執行
    。但被告如於假執行程序實施前以新臺幣壹佰萬參仟伍佰元
    為原告預供擔保，得免為假執行。
    事實及理由
壹、程序部分
一、按原告於判決確定前，得撤回訴之全部或一部，但被告已為
    本案之言詞辯論者，應得其同意，民事訴訟法第262條第1項
    定有明文。查本件原告原係起訴主張其等所有之新竹縣竹北
    市○○段1006地號土地（下稱：系爭土地），為被告鄭坤裕
    、鄭正明二人無權占有，原告乃基於所有物返還請求權之法
    律關係，訴請被告鄭坤裕、鄭正明拆屋還地，嗣於本院民國
    99年10月21日言詞辯論期日，因被告鄭坤裕自承由其一人繼
    承其父鄭歲擁有系爭土地之權利，原告乃當庭撤回對於被告
    鄭正明之訴訟，並經被告鄭正明當庭同意撤回，有本院99年
    10月21日言詞辯論筆錄為證（詳本院卷第20頁），依上開法
    條規定，已生對於被告鄭正明撤回本件訴訟之效力。
二、次按當事人於訴訟繫屬中死亡者，訴訟程序在有繼承人、遺
    產管理人或其他依法令應續行訴訟之人承受訴訟以前當然停
    止，依法應由法定續行訴訟之人承受訴訟，他造當事人，亦
    得聲明承受訴訟，此觀民事訴訟法第168條、第175條之規定
    自明。查原告楊擲濱於本件訴訟進行期間之100 年1月8日業
    已死亡，而楊欽明、楊欽文、楊彩雲均為其繼承人，此有原
    告提出楊擲濱之除戶戶籍謄本、繼承人戶籍謄本、繼承系統
    表等件在卷可稽（詳本院卷第189至第191頁背面），則楊欽
    明、楊欽文、楊彩雲依民事訴訟法第175條第2項規定聲明承
    受訴訟，於法尚無不合，應予准許。
貳、實體部分
一、原告主張：
（一）緣系爭坐落新竹縣竹北市○○段1006地號土地為原告等人
      所共有，被告未經原告同意，竟於系爭土地上搭建面積15
      6 平方公尺之土造平房、面積31平方公尺之磚造平房、面
      積各為21平方公尺、8 平方公尺之雞舍2間、面積7平方公
      尺之雜物區（下合稱：系爭建物）及水井2 座。被告既無
      權占用原告之系爭土地，則原告自得本於所有權之行使，
      依民法第767 條之規定，請求被告拆除系爭建物及水井後
      ，將土地返還予原告。
（二）對於被告抗辯所為之陳述：
  １、被告辯稱其對系爭土地有承租權等語，原告否認之：
   (1) 被告主張其對系爭土地有承租權，並提出64年度、66年度
      之田賦代金繳納通知單為證，然被告持有上開2 張田賦代
      金繳納通知單之原因不一而足，且通知單並非繳納收據，
      被告自不能以此為證明上開2 年度之田賦代金係由其繳納
      。何況，為何被告僅持有該2 張通知書，餘30多年來，卻
      不見被告再有繳納或持有通知書之事實？另原告已庭呈62
      、63、64、67等年度之田賦代金繳納通知單，足證田賦係
      原告所繳納。被告未另舉證以實其說，難謂其主張為真實
      。
   (2) 退步言之，農地重劃條例第29條第1 項規定：「出租耕地
      因實施重劃致標示變更或不能達到原租賃之目的者，應依
      據公告確定結果，逕為變更或註銷其租約，並通知當事人
      。」，查本件系爭土地於60年間實施土地重劃，嗣兩造會
      同申請租約變更登記，並經新竹縣政府60年12月30日核復
      准予租約變更登記，且兩造訂立之麻園字88-1租約（下稱
      ：系爭租約）於變更後之土地標示為：竹北市○○段1007
      地號、1008地號、1187地號，租約附表欄記載「因重劃」
      ；是以兩造租賃契約之範圍，於60年間土地重劃後，已有
      變更，成立新的權利義務關係，殊不論重劃前之關係為何
      ，應以重劃後之範圍為準，被告主張系爭土地位於系爭租
      約範圍內，與事實不符。
  ２、被告又辯稱目前在系爭土地上之土造平房係作為農舍經營
      農耕之用，其對系爭土地有使用借貸關係，該法律關係附
      隨於耕地三七五租約等語，原告否認之：
   (1) 被告主張其對系爭土地有使用借貸關係，該法律關係附隨
      於1007及1008地號土地耕地租約，並提出64年度、66年度
      之田賦代金繳納通知單為憑，然民法上並無附隨契約之概
      念，且上開2張通知單不能證明何事已如前述。
   (2) 退步言之，縱認兩造64年、66年間有借用之事實，但迄今
      已經過相當時期，被告佔用系爭土地建造之房屋，並無看
      到農具，亦無人居住，屋內空空洞洞，顯見被告純粹係占
      用原告之土地，何況，當時之使用人鄭歲已死亡，故依民
      法第470條第1項但書、第2項、第472條第4 款等規定，原
      告均得終止契約，請求返還。原告已於100年1月3 日以民
      事準備書（二）狀繕本之送達為終止借貸契約之意思表示
      ，是縱認兩造有借貸關係，如今亦已終止，原告自得請求
      被告返還土地。
  ３、被告復抗辯依耕地三七五減租條例第12條之規定，原告不
      得請求被告拆屋還地等語，原告否認之。蓋被告之房屋係
      坐落非三七五租約之土地上，自無該法文之適用。
  ４、被告又抗辯原告收回土地有權利濫用情形等語，原告否認
      之。蓋原告所有之系爭土地達 590平方公尺，且非袋地，
      被告承租之土地長期處於休耕狀況，系爭房屋根本無人居
      住、使用，屋內天花板塌陷、屋內無長物，被告一直強佔
      ，冀得不法利益，毫無保護必要；又被告之平房已 4、50
      年，並無殘值，反之，原告之土地可供多種利用，是原告
      收回土地，絕非權利濫用。
（三）原告為此聲明：
  １、被告應將坐落新竹縣竹北市○○段1006地號土地上如附圖
      所示編號A部分面積156平方公尺之土造平房、B 部分面積
      31平方公尺之磚造平房、C 部分面積21平方公尺之雞舍、
      D部分面積8平方公尺之雞舍、E部分面積7平方公尺之雜物
      區及點1、2之水井拆除後，將土地返還予原告。
  ２、訴訟費用由被告負擔。
  ３、原告願供擔保請求宣告假執行。
二、被告則以：
（一）訴外人即被告父親鄭歲自38年起即依耕地三七五減租條例
      向訴外人即原告楊欽明、楊欽文、楊彩雲之被繼承人楊擲
      濱及訴外人即原告楊玉燕、楊錦雀、楊玉梅、楊桂芳之被
      繼承人楊漢東等2名地主以系爭租約承租187、190、191地
      號等三筆土地作為農業之用，系爭土地係上開承租之 190
      地號土地重劃後改編地號而來，是系爭土地確為系爭租約
      範圍內，故被告使用系爭土地並非無權占用。
（二）又原190及191二筆地號土地，重劃前面積為8,303 平方公
      尺，重劃後變更為麻園段1006、1007、1008等3 筆地號面
      積7,266平方公尺，重劃後/重劃前=82.5%。而麻園88租約
      ，重劃前190地號內面積3,589平方公尺，重劃後變更為麻
      園段862地號面積2,961平方公尺，重劃後/重劃前=82.5 %
      。惟系爭麻園88-1租約，重劃前190地號內4,714平方公尺
      及191地號面積500平方公尺合計5,214 平方公尺，重劃後
      變更為麻園段1007地號面積2,940平方公尺及1008 地號面
      積775平方公尺合計為3,715平方公尺，重劃後/重劃前=71
      .2%，純就書面而言，確實有短少，短少原因在於系爭100
      6 地號面積590 平方公尺，雖有農用事實，而未於租約內
      記載所致，是以加計系爭土地面積後，經驗算：（ 3,715
      ＋590）/5,214=82.5% ，恰好相符，依最高法院51年度臺
      上字第2629號判例，耕地三七五租約並不以登記為生效要
      件，租賃關係之有無應以事實認定之，由上可證，系爭10
      06地號土地，確在系爭租約之範圍內，洵可認定。
（三）再者，系爭土地使用分區係『特定農業區』，地目雖為『
      建』，實際乃供與農業經營不可分離之農舍、畜禽舍、倉
      儲設備、曬場、用電、取水灌溉等農用之土地，符合為『
      耕地』之定義與使用事實，依最高法院72年度臺再字第16
      2 號裁判要旨，並無耕地三七五減租條例第17條第1項第5
      款，經依法編定或變更為『非耕地』時，租約得為終止之
      適用，是以，系爭土地縱使因重劃後歷40載，亦未變更原
      租賃之目的，自亦無農地重劃條例第29條第1 項規定之適
      用。
（四）況且，被告父親鄭歲於62年11月5 日（土地重劃後）向新
      竹縣政府申請抄發麻園段1006地號土地重劃對照清冊，經
      新竹縣政府以簡復表回覆，載明系爭1006地號土地係由原
      190 地號部分土地分割而來之「保留土地」，有「新竹縣
      麻園農地重劃區一筆土地及部分未參加交換分合保留土地
      新舊對照清冊」可證，並與卷附新竹縣竹北地政事務所99
      年12月7日北地所登字第0990006735 號函內附「新竹縣麻
      園農地重劃區一筆土地及部分未參加交換分合保留土地新
      舊對照清冊」結果相符，而租賃權為財產權之一種，耕地
      三七五租約之土地為共有物權，足認系爭土地仍保留為原
      租賃關係之事實而存在，是以，系爭1006地號土地，確在
      系爭租約之範圍內，應無疑義。
（五）退萬步言，縱認被告就系爭土地無租賃權，惟自鄭歲於53
      年在系爭土地上興建農舍以來，該農舍即為經營耕作之用
      ，至今未改變其從來之使用方式與使用目的，農舍、曬場
      、民生與灌溉用電及取水井、耕耘機、插秧機，乃至舊時
      牛犛、鐵耙、蓋平整地等器具仍在，原告前次現場勘查時
      ，不識或未視該等器物，誤以為無物，可再次現場履勘確
      認。被告並持續代繳系爭土地之田賦，且被告父親鄭歲在
      系爭土地上之農舍，始建於53年，是後被告父親即在此設
      籍耕居營生，迨至97年11月間，農舍因祝融之災，被告父
      親因此往生，戶長變更為被告兄長鄭建章，被告母親等人
      亦仍在此居住，現場雖因火災未全復原，並未刻意修飾，
      部分家當農具焚燬或清離，灰牆土壁、門戶燒焦、斑斑可
      考，祖先牌位、桌案藤椅、寢具被服、簡炊家電、電表、
      照明、民生及灌溉水井等設施依然使用中，佃居營生溯自
      重劃以前，非只三年五載，並非無人居住，是以，被告使
      用系爭土地既係基於兩造間1007地號、1008地號土地之耕
      地三七五租約而來，則兩造間就系爭土地存在使用租賃關
      係，故被告並非無權占用系爭土地。
（六）另按三七五減租條例第12條規定：「承租人之農舍，原由
      出租人無條件供給者，本條例施行後，仍由承租人繼續使
      用，出租人不得藉詞拒絕或收取報酬。」，則農舍為出租
      人所提供者，依三七五減租條例第12條之規定仍不得收回
      ，本件農舍為被告自行興建，依舉重明輕之法理，原告自
      不得請求被告拆屋還地。
（七）原告向被告請求拆屋還地已構成權利濫用：
  １、按「權利之行使，不得違反公共利益，或以損害他人為主
      要目的。」民法第148條第1項定有明文。又「權利之行使
      ，是否以損害他人為主要目的，應就權利人因行使權利可
      得之利益，與他人及國家社會因其行使權利所受之損失，
      比較衡量定之。倘其行使權利所得之利益極少，而他人及
      國家社會所受之損失甚大者，非不得視為以損害他人為主
      要目的，此乃權利社會化之基本內涵所必然之解釋。」最
      高法院71年台上字第737號判例亦有明文可參。
  ２、依卷附竹北地政事務所土地複丈成果圖及本院100年1月18
      日勘驗筆錄可知，系爭土地面積僅590 平方公尺，且全為
      被告承租之1007地號土地包圍，形同袋地，況系爭土地之
      使用與經營農業不可分離，其土地上之水井為耕作灌溉用
      之唯一水源。則原告請求拆屋還地，對其利益甚少，但顯
      然影響被告關於1007、1008地號土地之耕作，對被告損失
      甚大，依前揭判例意旨，應認原告請求被告拆屋還地已構
      成權利濫用，不應准許等語，資為抗辯。
（八）被告為此聲明：
  １、原告之訴駁回。
  ２、訴訟費用由原告負擔。
  ３、如為不利於被告之判決，請准供擔保免為假執行。
三、兩造不爭執之事項：
（一）原告為系爭土地之所有權人，業據原告提出土地登記謄本
      1份附卷可稽（詳本院卷第6頁）。
（二）被告為坐落系爭土地上如附圖所示系爭建物之事實上處分
      權人，及水井之所有權人，此為被告所自認在卷（詳本院
      卷第20頁），且經證人即被告哥哥鄭建章到庭證述明確（
      詳本院卷第235 頁反面、第236 頁），復有被告提出系爭
      建物之門牌證明書2紙、新竹縣稅捐稽徵處98年8月10日新
      縣稅財字第09800 27445號函影本1份、照片10張附卷可佐
      （詳本院卷第40頁、第40頁與第41頁中間、第7 頁、第60
      頁、第176至第177頁與第178頁中間），並據本院於100年
      1 月18日會同兩造前往現場履勘，並經新竹縣竹北地政事
      務所派員測繪屬實，此有新竹縣竹北地政事務所於100年1
      月25日以北地所測字第1000000458號函覆土地複丈成果圖
      附卷為憑（詳本院卷第182頁、第183頁）。
（三）兩造間就系爭土地鄰近新竹縣竹北市○○段1007、1008地
      號土地，及竹北市○○段1639地號土地訂有「麻園字第88
      -1號」私有耕地租約，被告並每年繳納851.4 公斤租穀換
      算成現金之租金予原告，有被告提出之系爭租約附表3 紙
      及繳租收據4 紙附卷可佐（詳本院卷第26頁與第27頁中間
      至第28頁、第150頁至第151頁）。
四、本院之判斷：
（一）原告主張其等為系爭土地之所有權人，且被告所有之系爭
      建物及水井占用系爭土地等事實，業據其提出土地登記謄
      本、現場照本為證（詳本院卷第6頁至第7頁、第60頁、第
      176 至第177頁與第178頁中間），並經本院會同新竹縣竹
      北地政事務所人員至現場勘驗明確，製有勘驗筆錄（詳本
      院卷第169頁至第172頁）及新竹縣新竹縣竹北地政事務所
      於100年1月25日以北地所測字第1000000458號函覆土地複
      丈成果圖附卷為憑（詳本院卷第182頁、第183頁），且為
      被告就此所不爭執，並經證人鄭建章到庭證述明確（詳本
      院卷第235 頁反面、第236 頁），足見原告此部分之主張
      ，堪信為真實。
（二）原告又主張被告所有之系爭建物及水井無權占用系爭土地
      ，爰訴請拆除並將系爭土地返還原告，惟為被告所否認，
      並以前開情詞置辯，是本件爭執之重點厥為：被告所有之
      系爭建物及水井占有系爭土地是否有合法權源？述之如下
      ：
  １、按當事人主張有利於己之事實者，就其事實有舉證之責任
      ，民事訴訟法第277 條前段定有明文。而以無權占有為原
      因，請求返還所有物之訴，被告對原告就其物有所有權存
      在之事實無爭執，而僅以非無權占有為抗辯者，原告於被
      告無權占有之事實，無舉證責任；被告應就其取得占有，
      係有正當權源之事實證明之。如不能證明，則應認原告之
      請求為有理由，有最高法院72年台上字第1552號判決意旨
      可參。本件被告既抗辯其非無權占有，即應就其占有使用
      系爭土地之正當權源負舉證證明之責，合先敘明。
  ２、次按民法第153條第1項之規定可知，契約之成立，須有要
      約與承諾二者意思表示一致之事實始足當之，若無此事實
      ，即契約尚未合法成立，自不發生契約之效力。再按民法
      第421條第1項所謂租賃，須物之出租人與承租人對租賃物
      、租金等必要之點有具體而確定之意思表示一致，始能成
      立。查被告辯稱其父鄭歲前於38年間向訴外人楊擲濱、楊
      漢東等2名地主以系爭租約承租麻園段187、190、191地號
      等3筆土地，其中190地號土地於60年重劃後、改編地號
      為系爭1006地號土地，故系爭土地屬兩造間訂立之系爭租
      約範圍等情，並提出私有耕地租約附表3 紙、新竹縣麻園
      農地重劃區一筆土地及部分為參加交換分合保留土地新舊
      對照清冊各1 份為證（詳本院卷第26頁與第27頁中間至第
      28頁、第35頁），惟為原告所否認系爭土地在兩造訂立系
      爭耕地三五七租約範圍內，經查：
   (1) 原告之被繼承人楊擲濱、楊漢東與被告之被繼承人鄭歲間
      確曾於38年1月1日至55年12月31日間就坐落新竹縣竹北鄉
      ○○段191、190內、187 地號土地訂立耕地租約，此經本
      院依被告聲請向新竹縣竹北市公所查詢明確，有新竹縣竹
      北市公所99年11月4日竹市民字第0993008012 號函檢具臺
      灣省新竹縣竹北鄉耕地租約登記簿1 紙附卷可稽（詳本院
      卷第43頁），又觀之該新竹縣竹北鄉耕地租約登記簿記載
      被告父親鄭歲承租面積為新竹縣竹北鄉○○段191地號土
      地承租面積515平方公尺、190內地號土地承租面積 4,860
      平方公尺及187地號土地承租面積110平方公尺，顯未達被
      告自承重劃前新竹縣竹北市○○段190及191二筆地號土地
      之面積 8,303平方公尺，足見被告之被繼承人鄭歲並非就
      重劃前新竹縣竹北市○○段190及191二筆地號土地全部向
      原告之被繼承人楊擲濱、楊漢東承租，先予敘明。
   (2) 又新竹縣竹北市○○段190及191二筆地號土地嗣於60年間
      因辦理農地重劃，重劃後即將重劃前新竹縣竹北市○○段
      190 地號土地分配為竹北市○○段1007地號土地，並將重
      劃前竹北市○○段190-1地號土地分配為竹北市○○段100
      8地號土地，且將重劃前竹北市○○段191地號土地分配為
      竹北市○○段862 地號土地，亦經本院依被告聲請向新竹
      縣竹北地政事務所查詢明確，此有新竹縣竹北地政事務所
      於99年12月7日以北地所登字第0990006735 號函檢具重劃
      前竹北市○○段187、190及191 地號土地相關登記資料附
      卷可佐（詳本院卷第63頁至第143 頁），復有新竹縣農地
      重劃區土地所有權人原有土地與新分配土地對照清冊附卷
      可證（詳本院卷第119頁），另新竹縣竹北市○○段190地
      號部分土地於重劃後改編地號為系爭1006地號土地，新竹
      縣竹北市○○段187 地號土地於重劃後改編地號為溝貝段
      1639地號土地，並未列入重劃時交換分配之土地範圍內乙
      節，亦有新竹縣竹北地政事務所上開函文檢具新竹縣麻園
      農地重劃區一筆土地及部分未參加交換分合保留土地新舊
      對照清冊附卷可證（詳本院卷第118頁、第120頁），後原
      告之被繼承人楊擲濱等與被告之被繼承人鄭歲即於60年10
      月間向新竹縣竹北市公所辦理租約變更登記，並經新竹縣
      政府於60年12月30日核復准予租約變更登記，且兩造訂立
      之系爭租約於變更後之土地標示為：竹北市○○段1007、
      1008及187 地號土地之範圍內，租約附表欄記載「因重劃
      」等情，亦有新竹縣竹北市公所上開函文檢具新竹縣竹北
      鄉私有耕地租約附表附卷可稽（詳本院卷第44頁），是以
      ，原告之被繼承人與被告之被繼承人鄭歲所訂立耕地三七
      五租約之範圍，於60年間土地重劃後，已變更為1007、10
      08地號土地，洵堪認定。
   (3) 查系爭土地既未坐落在重劃後兩造間所訂立之私有耕地租
      約範圍內，且系爭土地在土地登記簿上亦未註明有『三七
      五租約』存在，而系爭土地確未坐落於兩造被繼承人原先
      租約土地之登載紀錄之事實，業經新竹縣竹北市公所函覆
      本院明確，有該所函文一紙附卷可稽（見本院卷第42頁）
      ，則被告辯稱系爭1006地號土地，在系爭耕地租約之範圍
      內云云，要非無疑。
   (4) 按出租耕地因實施重劃致標示變更或不能達到原租賃之目
      的者，應依據公告確定結果，逕為變更或註銷其租約，並
      通知當事人；依前項規定註銷租約者，承租人得依左列規
      定請求或領取補償：一、因出租耕地畸零狹小，而合併於
      其他耕地者，承租人得向出租人請求相當一年租金之補償
      。二、因出租耕地畸零狹小而未受分配土地者，所應領受
      之補償地價，由土地所有權人領取其三分之二，承租人領
      取其三分之一，此為農地重劃條例第29條第1、2項所明定
      ，則新竹縣竹北市○○段190及191二筆地號土地在重劃前
      坐落之位置既與目前系爭土地及新竹縣竹北市○○段1007
      、1008地號土地在重劃後坐落之位置明顯迥異，此有本院
      依被告聲請向內政部國土測繪中心調閱重劃前新竹縣竹北
      市○○段187、190及191 地號土地地籍圖，及重劃後地籍
      圖附卷可稽（詳本院卷第13頁、第158頁至第159頁），並
      經本院核對上開土地在重劃前、後坐落之位置無訛，應認
      原告之被繼承人楊擲濱等與被告之被繼承人鄭歲原先訂立
      之耕地租約業因實施土地重劃，已變更原先承租之土地範
      圍及面積，是以，被告上開所辯系爭土地仍保留為原租賃
      關係，而在系爭租約之範圍內，顯有疑義。
   (5) 參以新竹縣竹北市公所上開函覆之登記資料，可知被告曾
      於其父鄭歲過世後之98年間向新竹縣竹北市公所申請系爭
      租約變更（承租人變更）登記及續訂租約，並經新竹縣竹
      北市公所於98年8月26日以竹市民字第0983006042 號函核
      准，新竹縣竹北市公所復據此於98年8 月28日作成竹市民
      字第0983006159號台灣省新竹縣竹北市私有耕地租約附表
      內容，而觀諸該附表所記載之租賃土地內容，即係承租坐
      落新竹縣竹北市○○段1007、1008地號及溝貝段1639內地
      號土地，並未包含系爭土地在內，足見被告於98年間申請
      系爭租約變更登記及續訂租約時，亦未主張系爭土地係屬
      系爭租約之範圍內應予列入登記，猶未就承租系爭土地繳
      付任何租金予地主，此有被告提出繳租收據附卷為憑（詳
      本院卷第26頁與第27頁中間至第28頁、第150頁至第151頁
      ），觀之繳租收據上記載被告繳付之租金係承租坐落麻園
      段1007、1008、1639等3 筆土地，益證兩造間就承租系爭
      土地並未成立合致之意思表示甚明。至被告另主張其與父
      親鄭歲多年來持續代繳系爭土地之田賦等語，並提出64、
      66年度系爭土地之田賦代金繳納通知單3 張（詳本院卷第
      153頁至第155頁），惟上開被告父親願意繳納田賦代金通
      知單之原因甚多，有可能係基於使用系爭土地，願意支付
      相關所生之稅負，惟田賦代金係繳付予國庫，並非給付予
      地主作為承租系爭土地之租金，況原告已另提出其繳付62
      、63、64、67年度之田賦代金繳納通知單（詳本院卷第23
      9 頁至第243頁），是被告持上開64 、66年度繳付田賦代
      金之通知單抗辯多年來代繳田賦、就系爭土地有租賃權云
      云，亦無足採。
   (6) 從而，被告辯稱系爭1006地號土地，係在兩造間訂立之系
      爭租約之範圍內，兩造間就系爭土地有租賃關係乙節，既
      與實情不符，且未提出可堪採信之證據資料以實其說，即
      難僅據被告所述，採為有利於被告之認定。
  ３、原告與鄭歲間就系爭土地應有使用借貸關係，且該使用借
      貸關係業經原告以100年1月3 日民事準備書（二）狀繕本
      送達予被告而終止：
   (1) 按佃農在承租耕地上固允許有農舍之存在，但茲所謂農舍
      ，乃以便利耕作而設，並不以解決佃農家族實際居住問題
      為目的（最高法院64年度臺上字第571 號判例意旨參照）
      。查被告雖辯稱目前在系爭土地上之土造平房係作為農舍
      經營農耕之用，其對系爭土地之使用係提供農事必要之水
      電，與經營農業不可分離，故兩造間就系爭土地有使用借
      貸關係，該法律關係附隨於1007、1008地號土地耕地三七
      五租約而來等語，然經本院於100年1月18日前往現場履勘
      結果，進入現場系爭建物中佔有最大部分面積之土造平房
      查看，以面對房屋最右側開始為先前的廚房，目前屋內並
      無擺放瓦斯爐等廚具，但有擺放電鍋碗櫃，在旁則為一空
      置房間，被告表示為其父先前使用之房間，緊鄰則為正廳
      置放祖先牌位，再過來則為一房間，有以木板製天花板裝
      潢在泥造屋頂之下，被告表示該房間原為其母居住，勘驗
      當日屋內並未有居住跡象，再旁則為另一房間，被告表示
      為其兄長鄭建章居住，勘驗當日擺有一張木製大床，並未
      有人在內居住，至磚造房屋則主要堆置雜物，有勘驗筆錄
      在卷足稽（詳本院卷第169頁至第172頁），及原告提出現
      場履勘時之照片六幀附卷可佐（詳本院卷第176頁至第178
      頁），應認系爭建物先前主要係作為被告家人居住使用，
      則系爭建物在本院前往現場履勘當日既未放置任何農具，
      實難認系爭建物目前有作為農舍，經營農耕使用，而符合
      所謂農舍之用途。再者，兩造間就系爭土地並未訂立租約
      ，已如前述，則被告亦無從主張系爭建物有何附隨於系爭
      土地上之耕地三七五租約之法律關係甚明。
   (2) 又被告另主張系爭建物自其父鄭歲於53年興建後即使用至
      今，其間雖經歷60年間之土地重劃，鄭歲仍繼續使用系爭
      建物，足見鄭歲多年來無償使用系爭土地，應為原告所默
      示同意等情，業據被告提出新竹縣稅捐稽徵處房屋稅籍證
      明書一紙附卷可稽（詳本院卷第152頁 ），且衡之常情，
      原告之被繼承人苟未同意被告父親使用系爭土地，應無任
      令被告之父親鄭歲建屋占用系爭土地多時，均未採取任何
      索討訴追行徑之理，猶無主動將新竹縣稅捐稽徵處寄發予
      原告被繼承人應繳付系爭土地之田賦代金繳納通知單交予
      被告父親鄭歲繳納情事，益見原告之被繼承人楊擲濱等與
      被告父親鄭歲間就系爭土地存有使用借貸關係之事實，洵
      堪認定。
   (3) 惟按，有左列各款情形之一者，貸與人得終止契約：四、
      借用人死亡者，此為民法第472 條所明定。查被告之父親
      鄭歲既於97年12月7 日即已死亡，業據被告提出鄭歲之除
      戶戶籍謄本在卷可憑（詳本院卷第58頁），故原告依民法
      第472條第4 款之規定，於100年1月3日以民事準備書（二
      ）狀繕本之送達作為終止借貸契約之意思表示，即無不合
      ，應認兩造間之使用借貸關係應已終止。至被告雖又主張
      農舍為出租人所提供者，依三七五減租條例第12條之規定
      仍不得收回，本件農舍為被告自行興建，依舉重明輕之法
      理，原告更不得請求被告拆屋還地等語，惟本件系爭建物
      並非屬農舍之用途，主要係供被告家人居住使用，且系爭
      建物亦係坐落在非三七五租約之土地上，自無上開法條之
      適用，被告所辯，並不足採。
   (4) 末按，土地所有人因其家用或利用土地所必要，非以過鉅
      之費用及勞力不能得水者，得支付償金，對鄰地所有人請
      求給與有餘之水，此為民法第783 條所明定。經查，被告
      雖在系爭土地上如附圖所示點1、2位置處設有水井，供為
      己向原告承租鄰近新竹縣竹北市○○段1007、1008地號耕
      地使用，惟被告既未舉證證明其承租上開新竹縣竹北市○
      ○段1007、1008地號土地有非以過鉅之費用及勞力不能得
      水之情形，即難認被告現必有使用系爭土地上開水井供水
      之必要。且被告之兄長鄭建章目前亦居住在系爭土地附近
      之新竹縣竹北市○○段1010、1011地號土地上，並在此二
      筆地號土地耕作，及在上開1010地號土地上鑿井使用，亦
      經證人鄭建章於本院100年3月31日言詞辯論期間到庭證述
      明確（詳本院卷第236 頁），則被告承租新竹縣竹北市○
      ○段1007、1008地號耕地，是否不能使用鄰近其承租耕地
      之其兄長鄭建章之水井用水，亦非無疑，是以，被告上開
      所辯，要難認係其仍得占用使用如附圖所示點1、2之水井
      之充足理由。
  ４、綜上，被告前述答辯，均不能作為其得予有權占用系爭土
      地之正當事由。
（三）又被告雖以原告請求拆除系爭建物為權利濫用等詞置辯，
      惟按民法第148 條所稱權利之行使，不得以損害他人為主
      要目的者，係指行使權利，專以損害他人為目的之情形而
      言，若為自己之利益而行使，縱於他人之利益不無損害，
      然既非以損害他人為主要目的，即無該條之適用，最高法
      院69年度台上字第1079號判決要旨參照。查被告使用系爭
      建物占用系爭土地面積達223 平方公尺，且系爭建物屋齡
      老舊，屋內天花板塌陷，且現今無人居住，亦無作為農用
      之跡象，有本院勘驗筆錄及原告提出之現場照片在卷可佐
      （詳本院卷第169頁至第172頁、第7頁、第60頁、第176至
      第177頁與第178頁中間），則原告基於系爭土地所有權人
      之地位，依法訴請被告拆屋還地，自難認係專以損害他人
      為目的，而有權利濫用之可言。
（四）末按所有人對於無權占有或侵奪其所有物者，得請求返還
      之。對於妨害其所有權者，得請求除去之。有妨害其所有
      權之虞者，得請求防止之，民法第767 條定有明文。本件
      被告之系爭建物及水井占用系爭土地，且無合法占有權源
      等情，已如前述，揆諸前揭法條規定，原告請求被告將系
      爭建物及水井拆除，並將土地返還予原告，洵屬正當，應
      予准許。
五、假執行之宣告：
    原告及被告分別陳明願供擔保，聲請宣告假執行及免為假執
    行，經核並無不合，爰酌定相當之擔保金額宣告之。
六、本件判決之事證已臻明確，兩造其餘攻擊防禦方法及所提證
    據，經審酌後，認均與判決結果不生影響，爰不一一論述。
七、訴訟費用負擔之依據：民事訴訟法第78條。
中    華    民    國    100    年     4    月    15   日
            民事第一庭    法      官  王佳惠
以上正本係照原本作成。
如對本判決上訴，須於判決送達後20日內向本院提出上訴狀。如
委任律師提起上訴者，應一併繳納上訴審裁判費。
中    華    民    國    100    年     4    月    15   日
                          書  記  官  陳思璟